最高法院刑事判決　　　　　　九十四年度台上字第七０五四號
　　上　訴　人　甲○○
　　　　　　　　　　　　32號.
上列上訴人因殺人未遂案件，不服台灣高等法院台南分院中華民
國九十二年四月二十九日第二審判決（九十二年度上訴字第一五
一號，起訴案號：台灣台南地方法院檢察署九十年度營偵字第六
五一號），提起上訴，本院判決如下：
    主  文
上訴駁回。
    理  由
按刑事訴訟法第三百七十七條規定，上訴於第三審法院，非以判
決違背法令為理由，不得為之。是提起第三審上訴，應以原判決
違背法令為理由，係屬法定要件。如果上訴理由狀並未依據卷內
訴訟資料，具體指摘原判決不適用何種法則或如何適用不當，或
所指摘原判決違法情事，顯與法律規定得為第三審上訴理由之違
法情形，不相適合時，均應認其上訴為違背法律上之程式，予以
駁回。本件上訴人甲○○上訴意旨略稱：(一)、依證人賴縛供述：
……當天伊有聽到吳振山在大聲說話，後來被害人吳宏仁、吳宏
章與上訴人發生扭打，雙方打成一團。當時還沒有受傷，是後來
打很久，也不知道刀子從何處來的，吳宏章就倒下；證人賴建臣
供述：當時伊本來在睡覺，聽到外面在吵，就起來看發生什麼事
，看到四、五個人抱在一起，剛開始沒有看到有血，是伊靠近將
他們拉開後才看到流血的……伊看到的是被害人吳宏仁、吳宏章
用手從左右勒住上訴人的脖子，……伊是靠近後才看到有流血；
證人江軒儀供稱：吳振山先到，後來上訴人就出來了，他的手放
在後面，伊沒有看到是否有拿東西，之後上訴人與吳宏章發生爭
執，推來推去，伊過去抱住吳宏章，吳宏仁過來，看到上訴人有
拿刀子，要搶刀子，……伊也被劃了兩刀，後來伊和吳宏仁、吳
宏章將上訴人的手抓住，不讓他刀子亂揮，……；證人黃江玉嬌
供述：伊看到上訴人跑進伊家裏面報案，伊才跑出去看，伊看到
受傷的人躺在路上，其他的人將傷者抱住，吳振山拿了一把鋤頭
一直說要打死上訴人，……但沒有實際打下去等情，足見上訴人
係遭被害人等人圍毆受傷，因無處可逃而隨手在屋前洗手檯拿取
菜刀亂揮，上訴人所為自屬正當防衛，縱上訴人有防衛過當之情
形，亦應予以減輕或免除其刑。(二)、上訴人否認曾持扣案之水果
刀行兇，並聲請鑑定其上之血跡是否為被害人等所有及何以斷柄
，原審未予鑑定，逕認上訴人曾持該水果刀行兇，於法有違。(三)
、上訴人與被害人等人間並無深仇大恨；刺傷被害人後即打電話
報警前來處理救護；被害人傷勢均屬輕微，堪認上訴人並無殺人
之犯意，原判決論處上訴人殺人未遂罪刑，於法有違。(四)、上訴
人於案發後即借用黃江玉嬌之電話報案自首，有黃江玉嬌之供述
可證；台南縣警察局白河分局玉豐派出所受理案件紀錄表內載：
「上訴人報案請求派人前往處理」等情；證人黃國欽供述：上訴
人在現場向警員黃慶皇報案並自首；上訴人由黃國欽開車載往台
南縣警察局白河分局玉豐派出所自首，然警員見上訴人受傷嚴重
而要上訴人先前往醫院急診等情，堪認上訴人所為符合自首之要
件，原判決論斷上訴人所為與自首之要件不符，於法有違等語。
惟查原判決認定上訴人有原判決事實欄所載之連續殺人未遂犯行
，係以訊據上訴人坦承於如原判決所載時地與被害人吳宏章、吳
宏仁、許秋如發生衝突等情是實，雖否認有何殺人未遂犯行，辯
稱：被害人三人與吳振山先共同毆打伊，伊係持刀反擊自衛，並
無殺人之犯意等語。然查上訴人確有前揭犯行，業據被害人三人
指訴甚詳，核與目擊證人吳振山、江軒儀、江焜彬、吳美華所供
述之情節相符。又被害人三人分別受有如原判決事實欄所載之傷
勢，並有聖馬爾定醫院出具之被害人三人診斷證明書及該院民國
九十一年十月一日以（九一）惠醫字第一一三六號函，九十一年
十月二十一日（九一）惠醫字第一二一八號函在卷可稽。被害人
三人指訴遭砍殺之情節，與彼等所受之撕裂傷及穿透傷之傷勢符
合，而彼等之傷勢亦與扣案之菜刀、水果刀各一把所能造成之傷
勢符合，堪認被害人等人不利上訴人指述各情係屬事實。審酌被
害人三人分別於頭部或頸部要害處受有刀傷，而依仁友醫院和睦
分院診斷證明書及該醫院九十一年七月十一日仁醫和字第九一０
七一一００壹號函附之病歷資料，上訴人之傷勢則甚為輕微，即
僅右手部淺部傷口一處及左臉頸、頭皮磨損或擦傷共二處，而上
訴人於警詢、檢察官偵查及事實審法院審理中，就吳宏章加害情
節及其受傷之情形等，前後供述之內容不一，且與其所受之輕微
傷勢不符，上訴人輕微之傷勢應係與被害人等搶奪刀械過程中所
致。又上訴人案發時苟遭被害人等多人壓制住，其如何接連持刀
砍刺被害人三人造成如原判決事實欄所載之嚴重傷勢；上訴人於
警詢中供承：吳宏章等人攻擊伊後，伊跑進屋內取出一把菜刀出
來自衛及嚇阻等語，足見上訴人已可脫離現場以避爭執，然上訴
人竟復持刀械外出與吳宏章等人再為爭執；況上訴人於檢察官偵
查中並未指稱許秋如曾參與對伊之圍毆，而上訴人竟亦持刀砍殺
許秋如；上訴人告訴吳宏章、吳宏仁、吳振山等人傷害案件，已
經檢察官不起訴處分確定在案，綜上各情，堪認上訴人辯稱：伊
遭圍毆而持刀正當防衛各情，不足採信。上訴人供承曾持菜刀與
被害人等人發生爭執，然證人賴建臣竟供稱未見上訴人持菜刀；
許秋如在現場其臉部受創係顯而易見，賴建臣竟供稱未發現許秋
如受傷，賴建臣相關供述各情是否屬實，已非無疑。且依賴建臣
所供述之情節，其所見及者應係上訴人持刀攻擊被害人等人後，
被害人等人與上訴人搶奪刀械之情節，賴建臣供述各情尚不能為
有利上訴人之認定。上訴人雖另辯稱：伊並未持扣案之水果刀攻
擊被害人云云，然吳宏章頸部傷勢長約一點五公分，寬零點五公
分，深度超過五公分等情，業據聖馬爾定醫院於九十一年十月二
十一日以（九一）（惠醫）字第一二一八號函覆甚詳，而扣案水
果刀刀刃長約十一公分，最寬處一點七公分，前端尖利；扣案菜
刀刀刃長約十七點五公分，寬約八點五公分，刀刃處鋒利等情，
業據第一審勘驗明確。而由上情對照以觀，吳宏章之傷勢應係該
扣案之水果刀所造成，吳宏仁、許秋如指稱：上訴人原係持扣案
水果刀刺傷吳宏章，嗣水果刀斷裂後，始換拿菜刀等情，應屬事
實。上訴人請求鑑定該水果刀是否行兇之工具等情，然該水果刀
係經警員扣案，復經吳振山於警詢中辨識無誤，且吳宏章頸部之
刺傷，應係扣案之水果刀所致，已如前述，事實已經明確，並無
再為送請鑑定之必要。按頸部及頭部均屬人體要害，苟以鋒利刀
械猛力砍刺，極易發生死亡之結果，此為眾所周知之事，自當為
上訴人所明知，上訴人竟持銳利之水果刀猛刺吳宏章頸部，且其
所致深度超過五公分，致吳宏章於送醫時有生命危險，足見上訴
人刺殺吳宏章時用力甚猛，殺意甚堅，甚於水果刀斷裂後，復改
持鋒利之菜刀砍殺吳宏仁、許秋如二人頭部要害處，益堪認上訴
人確有殺害被害人三人之犯意。按刑法第六十二條規定之自首，
以犯人在犯罪未發覺之前，向該管公務員申告犯罪事實，而表示
願接受裁判為必要。證人即當日受理報案之警員王建發證稱：「
當日被告於案發後，曾打電話報警，惟其報案內容僅稱被人毆打
，欲請警員至現場處理等情，並未提及其曾打人或殺人欲自首之
事」等情明確，參酌王建發製作之台南縣警察局白河分局玉豐派
出所受理各類案件紀錄表內載明：至現場時經民眾指稱傷害吳宏
章者係上訴人，上訴人當時不在現場等語，堪認上訴人案發後打
電話報警之內容，僅提及伊遭人毆打等情，並未向王建發告稱伊
涉有殺人或傷害等犯行。另證人即至現場處理之警員黃慶皇亦證
稱：伊問現場其他人得知上訴人之後，伊再去上訴人家，上訴人
不在家，後來黃國欽來了，伊就問有無看到上訴人，他說上訴人
在他家，伊去現場拍照後，回到派出所，黃國欽才載上訴人至派
出所等情，堪認警員至現場處理之際，係經由民眾之告知，已知
為本件犯行者係上訴人，上訴人所為核與自首之要件不符。至黃
國欽雖證稱：上訴人有向到場之警員自首云云，然為警員黃慶皇
所否認，又黃國欽與上訴人就相關情節之供述並不盡一致，黃國
欽上開供述各情，不足採信等情，予以綜合判斷。因而維持第一
審論處上訴人連續殺人未遂罪刑之判決，駁回上訴人在第二審之
上訴。業已說明其所憑之證據及其認定之理由，從形式上觀察，
並無違背法令之情形。而按證據之取捨與證據之證明力如何，均
屬事實審法院得自由裁量、判斷之職權；苟其此項裁量、判斷，
並不悖乎通常一般之人日常生活經驗之定則或論理法則，又於判
決內論其何以作此判斷之心證理由者，即不得任意指摘其為違
法，而據為提起第三審上訴之合法理由。原判決綜合參酌前述各
項證據資料，認定上訴人確有如原判決事實欄所載之犯行，且其
所為核與正當防衛及自首之要件不符等情，乃其採證職權之合法
行使，不容任意指為違法。上訴意旨援引賴縛、賴建臣、江軒儀
、黃江玉嬌相關供述之片段，任意為有利於上訴人之推論，並非
有據。黃江玉嬌並未供述上訴人曾打電話自首（第一審卷第八十
五頁）等情，上訴意旨未依卷內資料，任意指摘原判決不當，亦
非有據。按有利於被告之證據不採納及應於審判期日調查之證據
，係指該證據倘予採納或經調查所能證明者，得以推翻原審判決
所確認之事實，而得據以為不同之認定而言。如非事理所必然，
或係無從調查之證據方法，即欠缺其調查之必要性，縱未調查，
或未於理由特加說明，均與所謂違背法令之情形不相適合。原判
決認定上訴人持扣案之水果刀猛刺吳宏章頸部，業已說明其所依
憑之證據及理由，並敘明就該水果刀並無再為鑑定之必要等情甚
詳，且縱將該水果刀再送鑑定亦非即能為有利上訴人之認定，尚
不得任意指摘原審有應調查之證據而未予調查之違法。況原審於
最後審判期日調查證據完畢開始辯論前，審判長問上訴人尚有何
證據請求調查，上訴人答稱：「沒有」（原審卷第一一六頁）。
而本院為法律審，上訴人在本院又為此爭執，自非依據卷內資料
執為指摘之合法上訴第三審理由。上訴意旨徒憑己意或就原判決
已有說明之事項，或就原審判斷證據證明力之合法職權行使，漫
指其違法，重為單純事實上之爭執，難謂係適法上訴第三審之理
由，其上訴違背法律上之程式，應予駁回。
據上論結，應依刑事訴訟法第三百九十五條前段，判決如主文。
中　　華　　民　　國　九十四　年   十二 　月　 十五 　日
                      最高法院刑事第一庭
                          審判長法官  董　明　霈
                                法官  林　茂　雄
                                法官  張　祺　祥
                                法官  呂　永　福
                                法官  洪　佳　濱
      本件正本證明與原本無異
                                      書  記  官
中　　華　　民　　國　九十四　年　 十二 　月　二十三　日
                                                      Ｑ
